Inventaris van het archief van de heerlijkheid Terschelling, 1322-1615
Nationaal Archief, Den Haag
Heerlijkheid Terschelling
1322-1615
35291
0.20 meter; 60 inventarisnummers.
Normale geschreven, getypte en gedrukte documenten, geen bijzondere handschriften.
Nationaal Archief, Den Haag
Dit archief bevat stukken betreffende rechten en bevoegdheden en de overdracht van de heerlijkheid Terschelling. Verder stukken betreffende het bestuur, het beheer van de heerlijkheid en van de heerlijke rechten, zoals het financieel beheer, het strandrecht, het recht van aanwas en het recht van visserij en jacht.
Archiefvorming
Geschiedenis van de archiefvormer
Eerste bewoners
Het eiland Terschelling, dat in oude oorkonden als Scellingh, Scellynge en Scellingen voorkomt en door de bewoners Schylge of Skylge wordt genoemd, behoorde oorspronkelijk bij Friesland. Dit is niet verwonderlijk, want tot 1287 (St.-Hubertusvloed) was het mogelijk om van de Friese noordwestkust te voet Terschelling te bereiken.
We mogen dan ook aannemen, dat de eerste bewoners van Terschelling Friezen zijn geweest. Als gevolg van de expansie der Hollandse graven was het eiland een betwist gebied, dat na een bewogen geschiedenis bij Holland werd gevoegd, waarbij het met een korte onderbreking, in de Franse tijd, tot 1942 heeft behoord. Na die tijd is het weer bij Friesland gevoegd. Hier moge een korte uiteenzetting volgen van de geschiedenis van het eiland Terschelling en zijn bestuur.
Eigendom, beheer en bestuur van de heerlijkheid Terschelling
In 1322 werd Klaas Popma, lid van het Friese adelgeslacht Popma, door Willem III, graaf van Holland, met de heerlijkheid Terschelling beleend.
J. Smit, "Terschellinger Getij", Haren (Gn.) 1972, p. 47.
Tegen het einde van de 14e eeuw kwam aan de band tussen Terschelling en Friesland een eind, doordat hertog Albrecht van Beieren in 1396 een veroveringsoorlog ondernam tegen de Friezen.
E. Verwijs, "De oorlogen van Hertog Albrecht van Beieren met de Friezen", in: Werken van het Hist. Gen., Nieuwe Reeks nr. 8, Utrecht 1869.
Hoewel Terschelling zich neutraal verklaard had,
G.F. Schwartzenberg, "Groot Placaat- en Charter- Boek van Vriesland" Leeuwarden 1768, dl. I p. 257.
werd het eiland in 1397 door Jan van Heenvliet en Gerrit van Egmond veroverd.
Verwijs, geciteerd artikel, p. 144.
Vanaf die tijd hebben de Hollandse graven Terschelling definitief bezeten.
In 1399 beleende Albrecht van Beieren vervolgens Jan van Arkel met Terschelling, met "hoge ende lage gericht, ende allen anderen sinen toebehoren".
Verwijs, gec. artikel, p. 502.
Als tegenprestatie beloofde Jan van Arkel een slot te bouwen, dat altijd voor de Hollandse graaf open zou staan. De opbrengsten uit de tollen en de strandvonderij zouden eigendom van de graaf blijven.
Het kasteel is inderdaad gebouwd, zoals blijkt uit een kaart van Jacob Heeres van 1556.
J.H. Hingman, "Inventaris der verzameling kaarten berustende in het Rijksarchief", Den Haag 1871, nr. 3043.
Jan van Arkel heeft echter de heerlijkheid niet lang in bezit gehad. In 1401 brak de Arkelse oorlog uit, waarbij Jan van Arkel uit al de lenen, die hij hield van de Hollandse grafelijkheid, werd gezet.
J.W. Groesbeek, "De heren van Arkel", in: De Nederlandsche Leeuw nr. 7, juli 1954, kol. 215.
Willem VI, opvolger van de in 1404 overleden Albrecht van Beieren, vaardigde in 1405 een oorkonde uit, waarbij hij de inwoners van de heerlijkheid Terschelling toestond om zowel met Holland als met het vijandige Friesland handel te drijven.
Inv. nr. 16, reg. nr. 2.
In 1417 overleed Willem VI en werd opgevolgd door zijn dochter, Jacoba van Beieren. Zij verkocht de heerlijkheid Terschelling aan Gerard van Heemskerk voor 2000 gouden schilden.
Inv. nr. 4, reg. nr. 3.
Een van de voorwaarden bij de verkoop was, dat Gerard van Heemskerk de eilandbewoners van Terschelling, als ze hem niet als heer wilden erkennen en gehoorzamen, mocht "beschadigen tot alre tijt als 't hem nutte ende oirbair duncken sal". Zover zal het wel niet zijn gekomen, want de Hollandse heren bemoeiden zich niet veel met de veraf gelegen heerlijkheid.
H.J. de Feyer, "Terschelling in de Middeleeuwen", in: Schylge myn lantse, 1963 nr. 2, p. 8.
Ook Gerard van Heemskerk heeft de heerlijkheid niet lang in zijn bezit gehad. Hij viel in ongenade bij Jacoba van Beieren en werd verbannen. Omdat hij zijn lenen niet was komen verheffen, zouden ze aan de grafelijkheid vervallen. Er werd echter een regeling getroffen, waarbij Margaretha van Kralingen, zijn vrouw, met de goederen van haar man werd beleend.
F. van Mieris, "Groot Charterboek der Graaven van Holland", Leiden 1756, dl. IV, p. 875.
Toen Gerrit van Heemskerk in 1429 overleed werd zijn dochter Clementia (ook wel Meyne genaamd), met de heerlijkheid beleend.
Inv. nr. 4, reg. nr. 5.
Jacoba van Beieren deed in 1433 afstand van het graafschap Holland en Zeeland en de heerlijkheid van West-Friesland aan hertog Filips van Bourgondië, die in 1467 overleed. Zijn zoon Karel van Bourgondië beleende vervolgens in 1469 Antonius Hanneron, proost van de St.-Donaaskerk te Brugge, met de heerlijkheid Terschelling.
Inv. nr. 4, reg. nr. 6.
Er waren echter nog twee gegadigden voor de titel van heer van Terschelling. De eerste was Rienck Poppes Popma, afstammeling van Klaas Popma. Foppe Riencks Popma, de zoon van Rienck Poppes Popma, sloot in 1482 zelfstandig een handelsverdrag met Eduard IV, koning van Engeland.
T.J. Geest, "Terschelling in de Middeleeuwen", in: Tijdschrift voor Geschiedenis, Land- en Volkenkunde, Groningen 1918, p. 312.
Hieruit blijkt de onafhankelijkheid van de Popma's op Terschelling. De andere gegadigden waren de erfgenamen van Gerard van Heemskerk. Clementia van Heemskerk, zijn dochter, was in 1429 getrouwd met Gijsbrecht van Vianen.
"Nieuw Nederlandsch Biografisch Woordenboek", Leiden 1933, dl. 9, kol. 337.
Hun dochter Geryt trouwde met Arend van Zevenbergen.
A. DelaHaye, "Heerlijkheid en Heren van Zevenbergen", dl. II, in: Publikaties van het archivariaat "Nassau-Brabant" 1968-1969, p. 11.
Na de dood van haar moeder en haar broer Joost (ca. 1470),
A. DelaHaye, gec. artikel p. 11.
werd Maria van Zevenbergen, de oudste dochter van Arend van Zevenbergen, in 1476 met Terschelling beleend.
Inv. nr. 4, reg. nr. 8.
Aangezien zij de bezittingen van haar vader zou erven, had Maria van Zevenbergen een leger van aanbidders, waarvan Cornelis van Bergen wel de vurigste was. Maar de vader van Maria ging niet akkoord met hun huwelijk. Er bleef Cornelis van Bergen toen nog één mogelijkheid over: een schaking van Maria. In 1481, toen vader en dochter terugkwamen van een jaarmarkt, werd Maria van Zevenbergen dan ook door Cornelis van Bergen ontvoerd en enkele dagen later trouwden ze te Eigenbrakel.
DelaHaye, gec. artikel, p. 13.
In 1492 werd Maria door Maximiliaan van Oostenrijk, graaf van Holland, met haar vaders bezittingen beleend, hoewel volgens het testament van Arend van Zevenbergen haar jongere zuster de erfgename was.
DelaHaye, gec. artikel, p. 14.
In feite beheerde Cornelis van Bergen toen al het bezit, als voogd van zijn vrouw.
Hendrik van Saksen plunderde in 1499 Terschelling. De eilandbewoners zochten steun bij Filips de Schone, graaf van Holland. Deze stelde de toenadering op prijs, want in 1500 benoemde hij Johan van Egmond, stadhouder van Holland en Zeeland, als beschermheer van Terschelling.
Inv. nr. 17, reg. nr. 11.
Bovendien bevestigde hij nogmaals de privileges die de inwoners van Terschelling eerder hadden verkregen.
Inv. nr. 17, reg. nr. 12.
Uit de privileges, die door Filips de Schone in 1500 werden bevestigd, kan worden opgemaakt, dat de graven van Holland gedurende de 15e eeuw oog hebben gehad voor het economisch welzijn van de eilandbewoners van Terschelling, en hun handel hebben willen bevorderen.
Inv. nr. 16, reg. nrs. 2 en 9.
Cornelis van Bergen had intussen ontdekt, dat hij ook heer van Terschelling was. In tegenstelling tot zijn voorgangers was hij van plan zijn rechten op het eiland te doen gelden. Toen bleek dat Frans van Busleyden, de toenmalige proost van de St. Donaaskerk, ook recht had op de heerlijkheid Terschelling, liet Cornelis van Bergen het aankomen op een uitspraak door aartshertog Filips de Schone. Op 3 november 1501 wees Filips de Schone de heerlijkheid met alle bijbehorende rechten toe aan Cornelis van Bergen, op voorwaarde, dat de proost van de St. Donaaskerk als schadevergoeding een jaarlijkse rente van 25 gulden zou ontvangen,
Inv. nr. 2, reg. nr. 13.
welke jaarrente in 1504 door Cornelis van Bergen werd afgekocht.
Inv. nr. 2, reg. nr. 27.
Er werd een brief naar Terschelling gezonden waarin Filips beval, dat de inwoners Cornelis van Bergen moesten ontvangen en erkennen als hun wettige heer.
Inv. nr. 2, reg. nr. 16.
Vergezeld van een deurwaarder, een raadsheer en een secretaris begaf Cornelis van Bergen zich naar Terschelling.
Inv. nr. 4, reg. nrs. 18 en 19.
Hij ontmoette in Haarlem Jarich Popma, die op dat moment de rechten van de Popma's in handen had.
Inv. nr. 3, reg. nr. 20.
Zij kwamen tot een overeenkomst, waarbij Jarich Popma verklaarde afstand te zullen doen van al zijn rechten, behalve van zijn vaderlijk erfdeel. Jarich Popma verzocht Cornelis van Bergen om een aanstelling als schout van Terschelling.
Inv. nr. 3, reg. nr. 20.
Voor het innen van de belastingen op Terschelling werd een Hollandse rentmeester aangesteld. Deze droeg trouw alle inkomsten, die de Popma's vroeger zelf ontvingen uit Terschelling, af aan Cornelis van Bergen. Toen Jarich Popma dat bemerkte, begaf hij zich onmiddellijk naar Grave, waar Cornelis van Bergen zich bevond.
J. Smit, gec. artikel, p. 68.
Daar bleek dat zij totaal verschillende gedachten hadden over de inkomsten uit de heerlijkheid.
J. Smit, gec. artikel, p. 69.
Zij besloten daarop de kwestie te onderwerpen aan een arbitrage.
Inv. nr. 3, reg. nr. 22.
Op 12 december 1502 deden acht arbiters uitspraak, in het voordeel van Cornelis van Bergen.
Inv. nr. 3, reg. nr. 23.
Jarich Popma moest vrijwel al zijn rechten afstaan aan Cornelis van Bergen en hield slechts een paar onbeduidende inkomsten.
Inv. nr. 3, reg. nr. 23.
Deze uitspraak van de arbitragecommissie werd door het Hof van Holland bekrachtigd.
Inv. nr. 3, reg. nr. 26.
Cornelis van Bergen overleed in 1508,
A. DelaHaye, gec. artikel, p. 19.
en Maria van Zevenbergen, zijn weduwe, nam het bestuur tot haar dood in 1529 waar.
A. DelaHaye, gec. artikel, p. 21.
Van 1521 tot 1527 was Terschelling eigendom van Tjaard van Burmania,
Inv. nr. 41.
mogelijk als gevolg van financiële moeilijkheden.
A. DelaHaye, gec. artikel, p. 20.
In 1529 beleende Karel V Cornelis van Zevenbergen, bisschop van Luik, zoon van Maria van Zevenbergen, met Terschelling.
Inv. nr. 41, akte d.d. 1529 dec. 15 en inv. nr. 4.
Voor zijn dood in 1560 had Cornelis van Zevenbergen aan zijn neef, Johan van Ligne, graaf van Aremberg, alle bezittingen overgedragen.
A. DelaHaye, gec. artikel, p. 30.
Johan van Ligne sneuvelde in 1568 bij Heiligerlee.
A. DelaHaye, gec. artikel, p. 32.
Hij was getrouwd met Margaretha van der Marck,
A. DelaHaye, gec. artikel, p. 31.
die voor haar minderjarige zoon Karel al zijn bezit beheerde.
J. Smit, gec. artikel, p. 85.
In 1583 namen de Staten van Holland de bezittingen, waaronder Terschelling, van de Spaansgezinde Arembergen in beslag.
J. Smit, gec. artikel, p. 85.
Pas in 1599 kregen Margaretha en haar zoon Karel Terschelling weer terug, maar in een verwaarloosde toestand.
J. Smit, gec. artikel, p. 85.
Omdat het eiland bedreigd werd door afspoeling gaf Margaretha van der Marck, nog voor haar dood in 1599, aan Lambert Vollenhove het recht om de aanwassen in de heerlijkheid te bedijken.
J. Smit, gec. artikel, p. 85.
Lambert van Vollenhove verkocht deze rechten in 1601 aan Jan Claesz. Croock en Pieter en Andries Petten.
Inv. nr. 37.
Karel van Aremberg nam na de dood van Margaretha van der Marck in 1599 het bestuur over Terschelling en zijn andere bezittingen op zich.
A. DelaHaye, gec. artikel, p. 46.
Om een indruk te krijgen van de toestand op Terschelling, liet Karel van Aremberg in 1611 een rapport opmaken door Dirk Duyst van Voorhout en mr. Dirk van Rinnegom.
Inv. nr. 6.
De situatie was volgens het rapport zo slecht, dat Karel van Aremberg besloot de heerlijkheid te verkopen. Na langdurige onderhandelingen met de Staten van Holland, werd Terschelling op 23 maart 1615 tenslotte aan de Staten van Holland verkocht.
Inv. nr. 12.
Ambten
Terschelling was een hoge heerlijkheid.
E. Verwijs, gec. artikel, p. 502.
De heer van de heerlijkheid had dus de hoge jurisdictie, d.w.z. de rechtspraak in criminele of "halszaken". Namens de heer oefende een drossaard of rentmeester het bestuur uit.
H.J. de Feyfer, "Lijst van Schellinger Heren, Schouten, Drossaarts en Burgemeesters", in: Schylge myn lantse, 1963, nr. 3, p. 8.
Op het gebied van waterstaatszaken en landbouwaangelegenheden was er de burenorganisatie.
J. Smit, gec. artikel, p. 71.
Uit deze instelling ontstond een belangrijk lichaam, de vierentwintig. Deze mannen werden gekozen door het volk, uit Midsland, Hoorn, Stryp en West-Terschelling.
Inv. nr. 17.
De vierentwintig kozen 2 burgemeesters en de 7 schepenen.
Inv. nr. 17.
De benoeming van pastoors gebeurde altijd door de gemeenten, behalve in Hoorn, waar de abt van het klooster Lidlum dat deed.
Inv. nr. 6.
Geschiedenis van het archiefbeheer
De verwerving van het archief
De rechtstitel is (nog) onbekend.
Inhoud en structuur van het archief
3.19
Aanwijzingen voor de gebruiker
Openbaarheidsbeperkingen
Volledig openbaar.
Materiële beperkingen
Aanvraaginstructie
Openbare archiefstukken kunnen online worden aangevraagd en gereserveerd. U kunt dit ook via de terminals in de studiezaal van het Nationaal Archief doen. Om te kunnen reserveren dient u de volgende stappen te volgen:
U maakt een profiel aan op www.gahetna.nl, en logt vervolgens in
Via de archiefinventaris (alleen de beschrijvingen met rode nummers) selecteert u het gewenste archiefstuk door op de knop 'Reserveren' te klikken
In het volgende scherm geeft u aan op welke dag u het archiefstuk wilt inzien
Indien u zich bevindt in de studiezaal en een tafelnummer heeft ontvangen kunt u dit nummer vermelden. Als u geen tafelnummer heeft kunt u tafelnummer 777 laten staan
Vervolgens bevestigt u uw reservering door deze te versturen.
Verwant materiaal
Beschikbaarheid van kopieën
Bijlagen
Het Aremberg-archief, Edinge, België
Inventaris von brieven mijner g. frawen gravin zu Arburgh, frawen zu Barbansson, Siebenbergen, brieven und documenten so in eynem kopffer zu Brussel inventirt per Feinherz, anno 1575, in augusto, septembri und octobri. Schellingh
1. Hertog Wilhem van Beyern, grave van Hollant end Friesslandt, verleent den ingeseten van der Schelling neutral vrijdom te hanteren end commenschappen in sin landen end in Oistfriesslandt, tot dat de kriech ein end sol hebben, sonder domit te misdoin, in pergament mit 1 segel. 1405
2. Commissie van hertoge van Brabant, von Geridt van Emsskirchen aingainde 't balluschap end renthmeisterschap van Amsterlant, Waterlant, in pergament mit 1 segel darin. 1418
3. Confirmatie in pergament mit 1 segel, van de infeudatie gedain bij vrow Jacob van Bayern an heer Gerit van Emmskirchen, aingainde Schellinch, gedain bij hertog Jan van Bayern, grave van Hollant, dat her Gerit van Emmskirchen, here tot Oisthusen, tot ein unversterfflichen lehn belehent op conditie, dat dat lant end huis ter Schelling graven end gravin van Hollant altois ein open huis sol sin end blijven. Datum 1421
4. Copia non autentica de la lettre du duc Charles de Bourgundie, du relieff de la terre du Schellingh, Nordeloos, Slingellant, Nieucoop, Emmskirchen, Oisthusen, Ettensheim, fait à dame Marie de Zevenberges, in papir. Anno 1476
5. Confirmatie Maximiliani end sijns gemahls vur die van der Scellingk op die vrijdomb van neutralitet hen verlehent, in pergament mit 1 segel. Anno 1479
6. Octroy und privilegie van kunig van Franckreich vur die van der Schellingh und Grindt, das sij als gemegen mit Oest- und Westfriesland solten mugen hantiren in Frankreich zu wasser und lant, in pergament mit 1 segel. 1491
7. Confirmatie van den privilegien bij eertzhertog Philips denen van der Schelling gedan, om die van Friesslant, Hollant, Zelant te mogen frequenteren, in pergament mit 1 segel. Datum 1497
8. Cartebellekes zusammen gebunden, darin origo Phrisonum et Schelling deducirt et par... conducit pro lectione antiquitatum -
9. Submissio ou lettre d'appointement fait par l'archiduc Philippe, de l'isle du Schellinghen, entre ceulx de St. Donas à Bruges et Monssieur de Zevenberges au profit de messir Cornille, seigneur de Zevenberges, en pergament, double, sans seaul, soubsigné d'en Bruxuel. Anno 1501
10. Acte touchant le transport de l'isle du Schelling, que fit messir François de Bossliden, archevesq de Besançon, comme prévost de l'église Sant Donas de Bruges, au profit de messir Cornille de Berges. 1501
11. Brieff darin ertzhertog Philips te lehn gegeven hefft here Cornelis van Bergen 't lant van der Schelling, darin 't accord tuschen den prost van Sant Donas te Brugge en here Cornelis van Bergen, here tot Zevenberg, ratificirt ist, in pergament mit 1 segel. Datum 1502
12. Prepositus S. Donatiani constituit Philibertum naturalem suum procuratorem in causa contra Cornelium de Bergen ad solicitandum confirmationem sedis apostolice super contractu ratione insule Schelling inter dictas partes inito et per archiducem Philipum ratificato et facto, in pergament. Anno 1502
13. Missive geteikent van hertoch Philips an die ingesetenen van der Schelling, dairmede heren Cornélis 't lant van der Schelling overgegeven behalven die hoicheit, das sij hem entfangen, hulden end schwern solln. Anno 1501
14. Missive ertzhertogen Philips au lieutenant et hommes de la Cour et fiefs en Hollande, affin d'expédier lettres de relief pour messir Cornille touchant la terre Schellingh, et lui faire tenir la possession. 1501
15. Executoire darmede her Cornelis van Bergen gestelt in die possessie van der Schellingh van wegen Stadtholder en des Hoffs van Hollant, in pergament mit 1 segel. Datum anno 1502
16. Certificatie ho dat her Cornelis van Bergen ontfangen is in 't lant van der Schellingh end den eedt bij den gemeinten gedain, in pergament. 1502
17. Submissie an acht arbiters tuschen min her van Sevenbergen end Jarick Poppema, belangent ire quaestien op 't lant van der Schellingh end Grindt, in pergament mit 5 segeln. Datum 1502
18. Accord van compromissie 't 's lantz van der Schelling mitten tobehoeren tuschen Jarick Poppema, rechten tot der herlichheit Schelling praetenderndt, end hern Cornelis van Bergen, mit ein procuratie, in pergament mit 10 segeln. In dato 1502
19. Quitance in pergament mit 2 segel van een affgelosde rente van 25 g. jars, die die prost van Sinte Donas te Brugge heffende was op 't lant van der Schellingh, hypothecirt op die herlicheit Brecht, end durch hern Cornelis affgelost. 1504
20. Klagschrifften end sekere articulen overgegeven van d'ingesetten van der Schellinghen tegen Jacop van Zevenbergen, haren schoutet, an min her Cornelis van Bergen, hern tot Sevenbergen, in pergament mit 1 segel. 1504
21. Van den schoutet tot Schelling een attestatie an alle tollenaren om sekere guden vrowe Marien competerende te laten passeren, in pergament mit 1 segel. In dato 1515
22. Schepen urkundt van Horn, dar Jan Peters blijfft borghe vor Cornelis Peters an min vrowe van Zevenbergen vor scoutambt der Schelling, drie hondert philips g. halber jars draff zu geven, in pergament mit 2 segeln. 1520
23. Coopzedel autenticq tuschen fraw Maria van Zevenbergen end Thiard Bourmannia, aingainde de herlicheit van Schellingen. 1520
24. Attestatie van zeker transport bij vrowe Marie van Zevenbergen gedain end ontfangen van Tiart van Bourmannia, in pergament. 1521
25. Copien van den brieven van alsulcken eisch end toseggen als Poppa end Harinxman uth Vriesslant hem vermeet te hebben totten lande van der Schelling en 't Griende, miner g. vrowen van Zevenbergen overgegeven. Anno 1523
26. Contract tuschen fraw Marie van Sevenbergen end heren Tjarts van Bourmannia, belangendt den koop van den eylant Schelling, autenticq in papir. Datirt 1525
27. Opdracht der landen van der Schellingen in handen der K. Majestet dor her Thiardt Bourmannia tot behoiff Marie, f. van Zevenbergen, mit d'hinheredatie desselffs, offte belehung van keiser Carl, in pergament mit 3 segeln. Datirt 1527
28. 2 copien und 1 missive van f. Marie, der koningin, an heren Corneliss van Bergen, bisschop tot Ludich, belangendt 't schatting des X. penningh end contributien van Schellinglant. Anno 1543
29. Octroy du dilay à faire rapport des biens de Zevenbergen, Nordloz et Schelling, pour payer le Xe. denier, in pergament. Dat. 1544
30. Ordinantie des hern van Sevenbergen, wie het mit den gestrande guden zal geholden worden op 't lant van den Schellingh, underzaichnet, in papir. Anno 1548
31. Baersingh van dien van der Schelling van het gestrandte schip van Jan Jansz. van Haerlem, vor die somme van 42 kar. g., in pergament mit 1 segel. Datum 1548
32. Procuratie vor der stat van Hoorn passirt, vor meester Jacob Reiners om zekere gestrandte goden op den eylant Schelling t'ontfangen end te verkriegen uth des hern handen. in pergament mit 1 segel 1554
33. Memorie van den eysch van den rentmeister Koebel van den eylande van der Schellingh, belangendt den Xn. pfennigh. 1555
34. Minute van die bestellungh offte commissie van het drostampt op der Schellingh. Anno 1555
35. Mandement des heren van Sevenbergh publicirt in den kirchen op Schelling, wie het mit het dijcken geholden sol werden. Sine dato
36. Ein bundel. Subditorum in Schelling copia de leur requeste variata diminuta et ampliata per sestich pour estre eulx réputez Frisons et non taillables avec les Hollandois. Anno 1560; darbey missiven end requesten des hern van Sevenbergen an die Staten van Hollant, belangende die contributie seiner onderdanen des lantz van der Schellingh, requeste dern van der Schelling tegens d'ordonantie van 't schutten irer biesten in 's hern duynen; ordnantie wie het mit den biesten sol geholden werden; carte van 't lant van der Schelling, Hollant end Friesslant; historia wo Schelling ein Hollantz lehn geworden; concept van ordinantien bij die 24 olders des lantz van 't strandt, alluvie, gewicht, mate etc.; demonstratie das Schellingh mit Frieslant ein lant sij; deductio originis et privilegiorum Frisonum; sampt den inventaris dabij van alle disen stucken, geteikent mit a.b.c.d.e.f.g.h.i.k.l.m. end N
37. Nota du délict du curé en Schellingh. 1563
38. Proces tegen Hidde Jacobs widwe toevems op 't lant van der Schellingh. Anno 1564
39. Proces in matery van crime, intentirt vor drossart, borgermeistern end rait van der Schellingh, tuschen Hidde Jacobsdochter, anleggersche ter einre, end M. Friderick van Bellicom verdediger ter andere zijden
40. Missiff der stadt van Amstelredam belangende d'oprichtinge van den bancken op 't lant van der Schellinghen. Anno 1565
Inventarium des triaiges, papiers et documents trouvez en la chancellarie de la Maison d'Arenberg, concernant les terres, seigneuries, droicts et biens de Monseigneur le prince d'Arenberg en Hollande. Van der Schelling end Grint
41. Concept van de vurmunderscap so har f.g. gesatz den weeskindern Van Lint, eertitz drost ter Schelling. Sine dato
42. Concept à Madame de Billy, recommendation pour les orphelins de Lint délaissez. Sine dato
43. Concept de la requeste de ceulx du Schelling présenté à Madame pour obtenir la neutralité et libre navigation par mere. Sine dato
44. Requeste au roy catholique par Madame pour ses subjectz du Schelling, de pouvoir passer et repasser avec leur batteaux par mere, et aborder partout librement pour gaigner leur vie. Sine dato
45. Concept au drossart du Schelling: van de provisie van vischerien; van de administratie van justitie; van verfallene capen weder op te richten op 't versoeck deren van Amsterdam; van de vicarie te Midzlandtz te versien. Sine dato